---
title: "🏊‍♂️ Análisis Exploratorio y Limpieza de BBDD"
subtitle: "SplashBoard - Visualización y Comunicación de Datos Deportivos"
author: "Alonso González Romero"
date: today
format: 
  html:
    theme: flatly
    toc: true
    toc-depth: 3
    toc-title: "Índice"
    code-fold: show
    code-tools: true
    embed-resources: true
execute:
  warning: false
  message: false
---

# Importación de librerías necesarias


```{r}
#| label: setup-y-conexion
#| include: true

# 1. Cargar librerías
library(tidyverse) # El rey del análisis de datos (incluye dplyr, ggplot2, etc.)
library(DBI)       # Para conectar a bases de datos
library(RPostgres) # El motor específico para PostgreSQL (Supabase)
library(knitr)     # Para pintar tablas bonitas
library(janitor)   # Herramienta mágica para limpiar datos

# 2. Conexión segura a Supabase leyendo el archivo .Renviron
# OJO: R lee el .Renviron automáticamente al arrancar.
# Usamos el usuario 'postgres' y la contraseña maestra.
tryCatch({
  con <- dbConnect(
    RPostgres::Postgres(),
    dbname   = Sys.getenv("DB_NAME"),
    host     = Sys.getenv("DB_HOST"),
    port     = Sys.getenv("DB_PORT"),
    user     = Sys.getenv("DB_USER"),
    password = Sys.getenv("DB_PASS")
  )
  print("✅ ¡Conexión a Supabase establecida con éxito!")
}, error = function(e) {
  print("❌ Error al conectar. Revisa tu archivo .Renviron o tu conexión a internet.")
  print(e$message)
})
```

# Tarea 1: Revisar la estructura de las competiciones

El objetivo de esta sección es entender cómo están organizados los datos de las competiciones en la base de datos. Y tras ello, generar una pequeña función en un script que nos permita obtener algunos datos clave que puedan ser usables más tarde: 


```{r}
#| label: revisar-bbdd-competiciones
tabla <- dbGetQuery(con, 
"SELECT * FROM competiciones")
tabla
```

Observando los datos de la tabla, vamos a usar los paquetes tidygeocoder y leaflet para geocodificar las ubicaciones de las competiciones y poder visualizarlas en un mapa interactivo. 


```{r}
#| label: geocodificar-ciudades

library(dplyr)
library(tidygeocoder)
library(leaflet)

# 1. Extraemos las ciudades y naciones únicas de la BBDD
competiciones_db <- tbl(con, "competiciones")

ciudades_unicas <- competiciones_db %>%
  select(city, nation) %>%
  distinct() %>% 
  collect()

# 2. Juntamos la ciudad y el país en una sola línea de texto (Ej: "Madrid, ESP")
ciudades_preparadas <- ciudades_unicas %>%
  mutate(direccion_completa = paste(city, nation, sep = ", "))

print("Buscando coordenadas en internet... (esto puede tardar unos segundos)")

# 3. Usamos SOLO el parámetro 'address' para evitar el error
ciudades_geo <- ciudades_preparadas %>%
  geocode(
    address = direccion_completa, 
    method = 'osm',      
    lat = latitud,       
    long = longitud      
  )

print("¡Coordenadas encontradas!")
print(ciudades_geo)

# Inyectamos manualmente, Berlín, Fukuoka, Netanya y Incheon: 

ciudades_geo <- ciudades_geo %>%
  mutate(
    latitud = case_when(
      city == "Berlin" ~ 52.5200,
      city == "Fukuoka" ~ 33.5904,
      city == "Netanya" ~ 32.3326,
      city == "Incheon" ~ 37.4563,
      TRUE ~ latitud
    ),
    longitud = case_when(
      city == "Berlin" ~ 13.4050,
      city == "Fukuoka" ~ 130.4017,
      city == "Netanya" ~ 34.8599,
      city == "Incheon" ~ 126.7052,
      TRUE ~ longitud
    )
  )

# 4. Pintamos el mapa interactivo
leaflet(ciudades_geo) %>%
  addTiles() %>% 
  addMarkers(
    lng = ~longitud, 
    lat = ~latitud, 
    popup = ~city 
  )

```

# Tarea 2: Revisar la estructura de los atletas.

Aquí tenemos varias tareas que ejecutar: 

1. Cambiar los nombres y apellidos para que todos sean en minúsculas con la primera en mayúscula (Ej: "Alonso González Romero" en vez de "ALONSO GONZÁLEZ ROMERO").

2. Revisar si un mismo atleta (misma fecha de nacimiento, nombre, apellido y país) aparece varias veces en la tabla. Si es así, debemos tenerlo en cuenta para actualizar en un script la BBDD. 

3. Revisar si hay valores nulos y en qué variables aparecen.

4. Revisar los nombres para buscar fotografías de los nadadores en internet.


## Tarea 2.1: Limpiar los nombres de los atletas

Para ello simplemente debemos ejecutar lo siguiente en BBDD: 

```r
UPDATE nadadores
SET 
    firstname = INITCAP(TRIM(LOWER(firstname))),
    lastname = INITCAP(TRIM(LOWER(lastname)));
```

## Tarea 2.2: Revisar si hay atletas duplicados. 

```{r}
#| label: revisar-atletas-duplicados

# Los buscamos en BBDD: 

atletas_duplicados <- dbGetQuery(con, 
"SELECT firstname, lastname, birthdate, nation, COUNT(*) as veces
FROM nadadores
GROUP BY firstname, lastname, birthdate, nation
HAVING COUNT(*) > 1")

print("Atletas duplicados encontrados:")
print(atletas_duplicados)

```

Por lo tanto, tenemos que actualizar la BBDD para eliminar los duplicados. La idea será elegir un ID de nadador para cada grupo de duplicados y actualizar las tablas: 

- Resultados_individuales
- Resultados_relevos
- Relevistas
- nadadores_clubes

Y por último, eliminar los nadadores duplicados.

```{r}
#| label: eliminar-enviroment-actual

rm(atletas_duplicados, ciudades_geo, ciudades_preparadas, ciudades_unicas, tabla, competiciones_db)
```

# Tarea 2.3: Revisar si hay valores nulos y en qué variables aparecen.

```{r}
#| label: revisar-valores-nulos

# Revisamos la tabla nadadores completa y traemos a R las filas que tengan al menos un valor nulo.

nadadores_nulos <- dbGetQuery(con, 
"SELECT * from nadadores
WHERE firstname IS NULL OR lastname IS NULL OR birthdate IS NULL OR nation IS NULL")

print("Nadadores con valores nulos:")
print(nadadores_nulos)
```

Ningún nadador tiene nation puesta, la vamos a dejar así por ahora pero cuando analicemos los clubes para determinar cuáles son selecciones y cuáles no, podemos actualizar esta información.


# Tarea 2.4: Revisar los nombres para buscar fotografías de los nadadores.

Para esta tarea, la idea va a ser ponerles a todos los nadadores una fotito por defecto y si haciendo la app vemos algunos nadadores muy relevantes sin foto, buscamos su imagen en internet y se la añadimos manualmente. 


# Tarea 3: Revisar la estructura de los clubes

Para revisar la estructura de los clubes, se van a realizar las siguientes tareas: 

1. Detectar cuándo un club es una selección nacional (Ej: España, Francia, etc.) y cuándo no lo es (Ej: CN Barcelona, Real Canoe NC, etc.). A las selecciones nacionales les vamos a poner una nueva variable con valor True y a los clubes normales con valor False. Nos servirá para luego añadir naciones a ciertos nadadores que no las tienen puestas. 

2. Revisar si hay valores nulos y en qué variables aparecen. 

3. A las selecciones, les vamos a añadir una fotito de su bandera. 

4. Revisar los nombres de clubes para buscar fotografías de los clubes en internet. 


# Tarea 3.1: Detectar selecciones nacionales y añadir variable

Para ello, vamos a traer a R la tabla de clubes limitada a 1500 filas para no saturar la memoria y vamos a revisar los nombres. 

```{r}
#| label: revisar-clubes

clubes <- dbGetQuery(con, 
"SELECT * FROM clubes LIMIT 1500")

clubes
```

Si observamos la tabla, vemos que los clubes que son selecciones nacionales tienen el mismo nombre tanto en la variable club_code y club_nation. Por lo tanto, vamos a usar esta información para crear la nueva variable. 

## Tarea 3.2: Revisar si hay valores nulos y en qué variables aparecen.

Hecha con la tarea anterior, la única variable nula es el club_region, podríamos dejarla así o incluso eliminarla. 

## Tarea 3.3: A las selecciones, les vamos a añadir una fotito de su bandera. A los clubes, una fotito de su logo. 

Nos vamos a traer a R los club_nation distinct y vamos a intentar inyectar sus códigos ISO. 

```{r}
#| label: geocodificar-clubes

naciones = dbGetQuery(con, 
"SELECT DISTINCT club_nation FROM clubes"
)

print(naciones)


```


# Desconectar base de datos

```{r}
dbDisconnect(con)
print("🔌 Conexión a Supabase cerrada. ¡Hasta la próxima!")
```